【裁判字號】    98,上訴,1085
【裁判日期】    980527
【裁判案由】    毒品危害防制條例
【裁判全文】
臺灣高等法院臺中分院刑事判決        98年度上訴字第1085號
上  訴  人  臺灣臺中地方法院檢察署檢察官
被      告  甲○○
上列上訴人因被告違反毒品危害防治條例案件，不服臺灣臺中地
方法院98年度訴字第297號中華民國98年3月27日第一審判決（起
訴案號：臺灣臺中地方法院檢察署97年度毒偵字第6067號），提
起上訴，本院判決如下：
    主  文
原判決撤銷，發回臺灣臺中地方法院。
    理  由
一、公訴意旨略以：被告甲○○前因違反毒品危害防制條例案件
    ，經送觀察、勒戒後，於90年3月2日因認無繼續施用毒品之
    傾向出監，並由臺灣臺中地方法院檢察署以90年度毒偵字第
    918號為不起訴處分確定；復於前揭觀察、勒戒執行完畢後5
    年內之91年間，因施用毒品犯行，經送觀察勒戒後，認無繼
    續施用毒品之傾向，於91年6月20日執行完畢，並由臺灣臺
    中地方法院檢察署檢察官以91年度毒偵字第1169號為不起訴
    處分確定。詎猶不知悔改，復基於施用第一級毒品之犯意，
    於97年9月25日19時許，在其台中縣大里市○○○街29之1巷
    35號之住處內，施用第一級毒品海洛因l次。嗣為警方於97
    年9月27日16時許，為警在臺中市○○區○○路與崇德路口
    查獲，因認被告涉有毒品危害防治條例第10條第1項之施用
    第一級毒品罪嫌云云。
二、原判決意旨略以：
（一）按起訴之程序違背規定，應諭知不受理之判決，並得不經
      言詞辯論為之，刑事訴訟法第303條第1款及第307條分別
      定有明文。次按犯毒品危害防制條例第10條之罪者，檢察
      官應聲請法院裁定，令被告入勒戒處所觀察、勒戒，其期
      間不得逾2月，而觀察、勒戒後，檢察官依據勒戒處所之
      陳報，認受觀察、勒戒人無繼續施用毒品傾向者，應即釋
      放，並為不起訴之處分；認受觀察、勒戒人有繼續施用毒
      品傾向者，檢察官應聲請法院裁定令入戒治處所強制戒治
      ，其期間為6個月以上，至無繼續強制戒治之必要為止，
      但最長不得逾1年。而為觀察、勒戒或強制戒治執行完畢
      釋放後，5年後再犯第10條之罪者，應由檢察官聲請法院
      裁定，令被告入勒戒處所觀察、勒戒，至於觀察、勒戒或
      強制戒治執行完畢釋放後，5年內再犯施用毒品之罪者，
      檢察官應依法追訴，毒品危害防制條例第20條、第23條第
      2項分別定有明文。又按92年7月9日修正公布，93年1月9
      日起施行之毒品危害防制條例第20條、第23條規定，係就
      施用第一、二級毒品者，所為係「初犯」、「5年內再犯
      」或「5年後再犯」，而異其刑事處遇程序，其規定「初
      犯」施用第一、二級毒品之被告或少年，經觀察勒戒或強
      制戒治後，應為不起訴處分或不付審理之裁定，亦即以觀
      察、勒戒或強制戒治之保安處分代替刑事訴追；經觀察勒
      戒或強制戒治執行完畢釋放後5年內再犯者，則依法追訴
      或裁定交付審理；至於觀察勒戒或強制戒治執行完畢釋放
      後「5年後再犯」者，亦適用「初犯」以保安處分代替刑
      事訴追之程序。其立法理由係以施用第一級或第二級毒品
      者，具「病患性犯人」之特質，故對「初犯」者，送觀察
      勒戒，以戒除其身癮，或進一步施以強制戒治，戒除其心
      癮；經觀察、勒戒或強制戒治執行完畢釋放後「5年後再
      犯」者，因前所實施之觀察勒戒或強制戒治已收5年之遮
      斷效果，足以戒除其毒癮，故仍適用「初犯」以保安處分
      代替刑事訴追程序。至經觀察勒戒或強制戒治執行完畢釋
      放後「5年內再犯」者，因其再犯率甚高，原實施之觀察
      勒戒及強制戒治既已無法收其實效，爰依法追訴或裁定交
      付審理。故施用第一、二級毒品者，除曾經觀察勒戒或強
      制戒治執行完畢後5年內再犯之情形外，均仍得適用以保
      安處分代替刑事訴追程序之規定，並不限於初犯施用毒品
      者。倘初犯施用毒品罪後，雖於5年內第二次再犯，然因
      時值毒品危害防制條例修正之前，且經觀察勒戒結果，未
      有繼續施用傾向，乃依修正前舊法規定，為不起訴處分或
      不付審理之裁定；或雖有繼續施用毒品之傾向，乃裁定送
      強制戒治，並依法訴追，其強制戒治亦經執行完畢。而嗣
      於該條例修正公布並施行後，始第3次（或第3次以上）再
      犯，且其行為時距第2次再犯，經觀察勒戒或強制戒治執
      行完畢釋放時之間隔已滿5年者，依其第2次再犯經保安處
      分執行完畢釋放後5年內未曾再犯之情形以觀，核與初犯
      經保安處分執行完畢釋放後「5年內再犯」者，其再犯率
      高，原實施之觀察勒戒及強制戒治已無法收其實效之情形
      則迥不相侔，而與「5年後再犯」者，已收5年遮斷效果之
      情形相同；本於上開對具治療成效之病患性毒品犯，期能
      藉由強制治療之保安處分戒除其身、心癮之立法本旨，自
      應認與「5年後再犯」之情形相同，仍適用以保安處分代
      替刑事訴追之規定（最高法院96年度臺非字第201號、97
      年度臺非字第86號判決意旨參照）。是經觀察、勒戒或強
      制戒治5年後再犯者，顯見前所實施之觀察、勒戒或強制
      戒治，已足以遮斷其施用毒品之癮，為期自新及協助其斷
      除毒癮，對此5年後再犯者，爰明定仍適用初犯之規定，
      先經觀察、勒戒、強制戒治之程序。從而依該條例第20條
      第2項規定為觀察、勒戒或強制戒治執行完畢釋放後，5年
      後再犯第10條之罪者，仍適用第20條前2項之規定（最高
      法院96年度臺非字第153號判決意旨參照）。
（二）經查：被告前經觀察勒戒，認無繼續施用毒品之傾向，而
      於91年6月20日釋放後，距本件起訴犯罪事實所指施用第
      一級毒品海洛因之97年9月25日19時許，均已逾5年之時間
      ，且其間被告並未另因施用毒品犯行而經判處罪刑確定，
      顯見前次觀察勒戒足收戒除毒品之效，揆諸上開說明，即
      屬毒品危害防制條例第20條第3項所規定強制戒治執行完
      畢釋放後「5年後再犯」之情形，自應依同條例第20條、
      第23條之規定，重新先經觀察、勒戒或強制戒治等醫療治
      療程序。本件公訴人既未依前開規定先行聲請觀察、勒戒
      等程序，遽將被告提起公訴，其起訴程序顯屬違背規定，
      爰不經言詞辯論，依刑事訴訟法第303條第1款、第307條
      ，逕為不受理之判決如主文。
三、本件上訴意旨略以：
（一）依最高法院97年第5次刑事庭會議決議對93年1月9日施行
      之修正毒品危害防治條例之立法理由說明：「初犯，經觀
      察、勒戒或強制戒治後，應為不起訴處分或不付審理之裁
      定；經觀察、勒戒或強制戒治執行完畢釋放後，5年內再
      犯者，因其再犯率甚高，原實施之觀察、勒戒及強制戒治
      既已無法收其時效，爰依法追訴或裁定交付審理」（後略
      ）觀之上開說明，顯僅著眼於被告於初犯經觀察、勒戒或
      強制戒治後5年內再犯，原勒戒或戒治對被告並無效果，
      縱再次施以觀察、勒戒，亦屬徒勞，故應依法追訴。查本
      件被告歷次施用毒品及施以觀察、勒戒紀錄，正合乎立法
      理由所指「無法收其實效」情形，合先敘明。
（二）被告於初犯經觀察、勒戒或強制戒治後5年內再犯，在審
      酌其第3次（或第3次以上）犯行應再次施以觀察、勒戒或
      逕行訴追時，實不應將其「5年後再犯」之犯行有無曾經
      受「依法追訴處罰」此因素，納入評價範圍。概不論該「
      5年後再犯」犯行有無被追訴處罰，均得以證明原初犯所
      施以勒戒或戒治無效，何以「5年後再犯」有經訴追處罰
      者，即喪失再次接受勒戒之機會，須施以刑事訴追？而未
      經訴追處罰者，即可再次施以勒戒？相同情形卻寬嚴有別
      ，原判決未見說明施以相異待遇之實質理由。尚待附言者
      ，「5年後再犯」之犯行既有經法院之實質裁定施以勒戒
      或戒治確定，其「構成要件事實效力」與經實體判決所確
      認者無異，當不認為判決確認事實之效力優越於裁定。又
      刑事訴追處罰程序無法替代勒戒、戒治等毒品戒癮處遇，
      故亦不應認第3次犯（或3犯以上）之被告若前業經訴追處
      罰（執行完畢後）卻仍再犯，其施用毒品成癮性或惡性即
      深於未經訴追處罰者，而應剝奪其再次進入戒癮處遇程序
      之機會。是「依法訴追處罰」此因素，在審酌、抉擇對第
      3犯或以上之被告應施以保安處分或刑罰時，即非得予考
      量（即欠缺合理關連），諒亦非上開最高法院決議所欲考
      量之點。衡諸上開說明，雖本件被告「5年內再犯」犯行
      未經「依法訴追處罰」，且本件已屬被告第3次以上之犯
      行，縱然距其於第2次91年6月20日觀察、勒戒執行完畢已
      逾5年，仍屬上開最高法院決議所認應予追訴處罰之情形
      。爰依刑事訴訟法第344條第1項、第361條第1項提起上訴
      。
四、經查：
（一）按施用第一、二級毒品為犯罪行為，毒品危害防制條例第
      10條定有處罰明文。故施用第一、二級毒品者，依前揭規
      定本應科以刑罰。惟基於刑事政策，對合於一定條件之施
      用者，則依同條例第20條、第23條之規定，施以觀察、勒
      戒及強制戒治之保安處分。又毒品危害防制條例於92年7
      月9日修正公布，自93年1月9日施行，其中第20條、第23
      條將施用毒品之刑事處遇程序，區分為「初犯」及「5年
      內再犯」、「5年後再犯」。依其立法理由之說明：「初
      犯」，經觀察、勒戒或強制戒治後，應為不起訴處分或不
      付審理之裁定；經觀察、勒戒或強制戒治執行完畢釋放後
      ，「5年內再犯」者，因其再犯率甚高，原實施之觀察、
      勒戒及強制戒治既已無法收其實效，爰依法追訴或裁定交
      付審理。至於經觀察、勒戒或強制戒治執行完畢釋放後，
      「5年後再犯」者，前所實施之觀察、勒戒或強制戒治已
      足以遮斷其施用毒品之毒癮，為期自新及協助其斷除毒癮
      ，仍適用「初犯」規定，先經觀察、勒戒或強制戒治之程
      序。從而依修正後之規定，僅限於「初犯」及「5年後再
      犯」二種情形，始應先經觀察、勒戒或強制戒治程序。倘
      被告於5年內已再犯，經依法追訴處罰，縱其第3次（或第
      3次以上）再度施用毒品之時間，在初犯經觀察、勒戒或
      強制戒治執行完畢釋放5年以後，已不合於「5年後再犯」
      之規定，且因已於「5年內再犯」，顯見其再犯率甚高，
      原實施觀察、勒戒或強制戒治，已無法收其實效，即應依
      該條例第10條處罰。至於第3次（或第3次以上）施用毒品
      之時間，是否宜有期間限制？以多久為適宜？則分屬刑事
      政策、專門醫學之範圍，非審判機關所能決定，有待循立
      法途徑解決（最高法院97年度第5次刑事庭會議決議參照
       ）。此決議之背景，係針對臺灣高等法院暨所屬法院96
      年法律座談會刑事類提案第17號進行討論，其議題設定為
      毒品危害防制條例於92年7月9日修正公布，自93年1月9日
      施行，則被告於毒品危害防制條例修正前，初犯施用毒品
      罪，又於5年內第2次再犯，經依修正前毒品危害防制條例
      規定，追訴處罰同時並施以強制戒治，嗣於毒品危害防制
      條例修正公布並施行後，於第2次強制戒治期滿5年後，第
      3次再犯施用毒品罪，被告是否應依毒品危害防制條例第
      10條規定處罰。簡言之，最高法院上開決議並未限定其決
      議之適用範圍為「初犯」、「再犯」均於93年1月9日修正
      規定施行以後發生者為要件。故倘被告施用第一、二級毒
      品時間距離初犯已逾5 年，且初犯後5年內又再犯施用一
      、二級毒品案件，即與單純「5年後再犯」之情形有別，
      檢察官自應依毒品危害防制條例第23條第2項規定逕行提
      起公訴。
（二）被告甲○○曾因施用毒品案件，經送觀察、勒戒後，認無
      繼續施用毒品之傾向，於90年3月2日因無繼續施用毒品傾
      向釋放出所，並經臺灣臺中地方法院檢察署檢察官以90年
      度毒偵字第918號為不起訴處分確定。被告復於91年間，
      因施用毒品犯行，經送觀察、勒戒後，於91年6月20日因
      無繼續施用毒品傾向出所，並經臺灣臺中地方法院檢察署
      檢察官以91年度毒偵字第1169號為不起訴處分確定。此有
      臺灣高等法院被告前案紀錄表1份在卷為憑。
（三）本件被告於97年9月25日晚上19時許，再犯施用第一級毒
      品海洛因案件，距初犯及二犯之觀察、勒戒執行完畢釋放
      之時間90年3月2日及91年6月20日，均已逾5年，惟依上開
      最高法院97年度第5次刑事庭會議決議之法律見解，被告
      在初犯經觀察、勒戒執行完畢釋放後5年內又再犯施用毒
      品案件，即與單純之初犯釋放以後「5年後再犯」之情形
      有別，且因其前已於「5年內再犯」，此次為第3次施用毒
      品，顯見其再犯率甚高，原實施觀察、勒戒或強制戒治，
      已無法收其實效，而無5年戒斷期之存在，自無毒品危害
      防制條例第20條第3項之適用，不需再重新施予觀察勒戒
      或強制戒治之處遇程序，而應由檢察官逕行起訴。
（四）綜上所述，檢察官提起上訴，認為原審誤為不受理判決乃
      未符最高法院97年第5次刑事庭會議之決議意旨，關於是
      否應再次對被告施以觀察、勒戒或逕行訴追時，實不應將
      被告「5年後再犯」之犯行有無曾經受「依法追訴處罰」
      之因素，納入評價範圍而異其處理，且本件應仍屬上開決
      議所認應予追訴處罰之情形等語，非無理由，應由本院將
      原判決撤銷，且為維護被告審級之利益，爰併發回原審法
      院更為適法之裁判，並不經言詞辯論為之。
據上論結，應依刑事訴訟法第369條第1項但書、第372條，判決
如主文。
中    華    民    國    98    年    5     月    27    日
            刑事第十一庭  審判長法  官  陳  朱  貴
                                法  官  胡  文  傑
                                法  官  何  志  通
以上正本證明與原本無異。
如不服本判決應於收受送達後十日內向本院提出上訴書狀，其未
敘述上訴理由者，並得於提起上訴後十日內向本院補提理由書狀
（均須按他造當事人之人數附繕本）「切勿逕送上級法院」。
                                書記官  高  麗  淇
中    華    民    國    98    年    5     月    27    日


司法院資訊處製作；財團法人民間司法改革基金會備份。
